臺灣高等法院民事判決
109年度家上字第9號
上  訴  人  Α０１ 
訴訟代理人  楊嘉中律師
被  上訴人  Ａ０２  
訴訟代理人  劉韋廷律師
            施瑋婷律師
            邱竑錡律師
上列當事人間請求離婚等事件，上訴人對於中華民國108年12月5
日臺灣臺北地方法院108年度婚字第186號第一審判決提起上訴，
本院於109年6月2日言詞辯論終結，判決如下：
    主      文
上訴駁回。
第二審訴訟費用由上訴人負擔。
    事實及理由
一、上訴人主張：兩造於民國93年1月18日結婚，婚後育有未成
    年子女甲○○（女，OO年O月OO日生）及乙○○（女，OOO年O月O
    O日生），婚後被上訴人好逸惡勞，未曾一日開伙或洗滌伊
    之衣褲，亦未接送小孩上、下課，每逢假日必要求外食大餐
    ，家中除瓶罐裝飲料外，未有生鮮蔬菜，致未成年子女長期
    慣食垃圾食物，多次協商未果。伊於103年間欲攜同全家前
    往大陸深圳工作及定居，遭被上訴人拒絕，因而留在臺灣，
    領取較低薪資，悉數供全家之生活費用及學費等，因被上訴
    人之奢侈消費，入不敷出。伊於104年間為節省工作通勤時
    間，原欲舉家搬遷至新北市○○區居住，遭被上訴人拒絕，致
    伊只得獨自留宿公司宿舍，每週返家居住3至4日，返家期間
    尚需接送小孩上、下課，致身體疲憊不堪，被上訴人均未能
    體諒而冷漠以對。又兩造相處迭次發生爭執，對小孩教養方
    式認知有異，無法溝通協商，家庭生活開銷及子女支出費用
    均由伊全數負擔，伊曾兩次進行肛門廔管切除手術，被上訴
    人不予聞問。被上訴人曾傳送「你到底賤到幾點」、「你比
    狗不如吧你」、「你怎麼有臉面對這個家」、「瞎了狗眼才
    會嫁給你」等辱罵訊息，並動輒來電查勤，騷擾伊之工作，
    致伊食慾不振、體重下降、失眠、情緒低落，經就醫診斷為
    「伴有混和憂鬱情緒及焦慮之適應疾患」。兩造共同生活誠
    摯相愛基礎已動搖，伊終日受猜忌、冷漠、精神虐待，而受
    有精神上不堪同居之虐待，且因上開事由難以維持婚姻，爰
    依民法第1052條第1項第3款、第2項規定請求准兩造離婚，
    對於未成年子女甲○○及乙○○之權利義務行使或負擔由伊任之
    ，被上訴人得會面交往等語。
二、被上訴人則以：伊於99至100年間洗滌上訴人衣物時發現1盒
    短少之保險套，上訴人自斯時起已有外遇。上訴人於104年
    提議搬遷至新北市○○區，伊慮及甲○○已開學要求暫緩，詎上
    訴人於1週後自行搬遷至公司宿舍，未待伊尋找優良之租屋
    處及學區。又上訴人搬遷至公司宿舍後1週僅返家2日，返家
    期間無接送小孩。伊嗣後查知上訴人搬入公司宿舍，係因與
    第三人發生不正當交往關係，並於107年10月3日深夜11時許
    ，拍攝到上訴人與年籍不詳女子在新北市○○區○○大學旁之酒
    吧親密約會、親吻，於翌日凌晨與該名女子牽手步入新北市
    ○○區之○○飯店過夜，兩造婚姻關係破裂係可歸責於上訴人。
    伊婚後操持家務，善盡人妻、母親之角色，無任何離婚之事
    由存在。上訴人擷取片段LINE訊息內容，不能證明伊有精神
    虐待行為，縱伊有較激烈之文字用詞，係因上訴人外遇所致
    之激憤言語，不可歸責於伊。從而，兩造婚姻破綻係可歸責
    於上訴人之外遇行為，其不得請求離婚等語，資為抗辯。
三、原審判決上訴人敗訴，上訴人不服提起上訴，並聲明：㈠原
    判決廢棄。㈡請准兩造離婚。㈢對於甲○○及乙○○之權利義務行
    使或負擔由上訴人任之，被上訴人得會面交往。被上訴人則
    答辯聲明：上訴駁回。
四、兩造不爭執事項（見本院卷68至69頁，並因論述為部分文字
    增刪）：
  ㈠兩造為夫妻，於93年1月18日結婚，婚後育有甲○○及乙○○。
  ㈡兩造婚後未約定共同住所，但共同居住於上訴人父母所有之
    門牌號碼臺北市○○區○○路0段00號2樓之2房屋，兩造自104年
    起迄今分房，上訴人於104年間搬至公司位於新北市○○區之
    宿舍居住，迄今仍居住於上開房屋及公司宿舍。
  ㈢上訴人分別於104年11月19日、105年6月2日進行肛門廔管切
    除手術。
  ㈣上訴人於106年11月14、23、30日進行心理諮商評估為出現由
    壓力導致之身心症狀（焦慮、緊張、哭泣等）。
  ㈤兩造於106年12月27日、107年8月26、28日及同年9月11日曾
    傳訊如附件1所示LINE訊息。
  ㈥上訴人於107年10月3日晚間11時許，與姓名年籍不詳女子在
    新北市○○區○○大學旁餐廳聚會。
  ㈦上訴人於不詳時間與姓名年籍不詳女子牽手步入○○飯店大門
    如附件2所示。
  ㈧上訴人於107年10月17日出現壓力適應障礙併混合性情緒特徵
    疾病。
  ㈨被上訴人於108年12月17日發現其房間抽屜之鎖匙有如被上證
    1所示之痕跡，故於翌日前往派出所報案，並於兩造住處主
    臥室房門加裝鑰匙鎖。
  ㈩兩造對於卷內現存所有證據（除附件2外）均不爭執形式上真
    正。
五、本院之判斷：
  ㈠上訴人得否依民法第1052條第1項第3款規定，請求裁判離婚
    ？
  ⒈按民法第1052條第1項第3款所謂夫妻間不堪同居之虐待，係
    指夫妻之一方予他方以身體上及精神上不可忍受之痛苦，致
    不堪繼續同居者而言，如非客觀的已達於此程度，不容夫妻
    之一方，以主觀之見解，任意請求與他方離婚，且請求離婚
    之當事人對於此項虐待事實，應負舉證之責任（最高法院34
    年上字第3968號、37年上字第6882號判例意旨參照）。又所
    稱不堪同居之虐待，應就具體事件，衡量夫妻之一方受他方
    虐待所受侵害之嚴重性，斟酌當事人之教育程度、社會地位
    及其他情事，是否已危及婚姻關係之維繫以為斷。若受他方
    虐待已逾越夫妻通常所能忍受之程度而有侵害人格尊嚴與人
    身安全者，始得謂受不堪同居之虐待（司法院大法官會議釋
    字第372號解釋參照）。
  ⒉上訴人主張被上訴人好逸惡勞、未操持家務、奢侈浪費、未
    分擔家計、傳送辱罵訊息等節，固據提出LINE訊息及照片（
    見原審卷19至23頁、本院卷157、332、333、336、337、341
    、343至353頁）、外籍褓母健保憑證（見本院卷334頁）及
    錄音錄影檔（見本院卷359頁光碟片）為證；惟被上訴人辯
    稱：伊為家庭付出心力，一肩扛起照顧家庭及子女責任，夫
    妻相處難免發生爭執等語。查夫妻共同生活，偶起勃谿，勢
    所難免，縱被上訴人有與上訴人因子女教養及家務分擔意見
    不一而爭執之情，然衡酌上情，尚難憑此即可逕認上訴人有
    受被上訴人虐待，並已逾越夫妻通常所能忍受之程度而有侵
    害人格尊嚴與人身安全之情形，且已危及婚姻關係之維繫，
    於客觀上已達不堪繼續同居之程度。況被上訴人辯稱傳送「
    你到底賤到幾點」、「你比狗不如吧你」、「你怎麼有臉面
    對這個家」、「瞎了狗眼才會嫁給你」等訊息，係因上訴人
    有與姓名年籍不詳女子深夜約會、親吻復入住飯店等情，業
    據其提出附件2照片（下稱系爭照片，見原審卷61至73頁）
    為證，上訴人亦自承於107年10月3日晚間11時許，與網路認
    識女性友人在新北市○○區○○大學旁酒聚會，有交頭接耳、飲
    酒，酒後牽手步入○○飯店等情（見不爭執事項㈥、㈦、本院卷
    499、500頁），顯見兩造發生爭吵之原因應非全為家務、家
    計及子女教養問題，被上訴人辯稱兩造爭吵係因上訴人有外
    遇乙節，應非虛妄。上訴人主張：系爭照片因拍攝角度而生
    誤會，且拍攝時間不能排除經過變造等語。然查，一般民眾
    無偽造、變造照片拍攝時間之專業能力，上訴人應就其主張
    系爭照片係經編輯變造之變態事實，負舉證責任。然上訴人
    除提出變造拍攝時間方法外（見本院卷195、196頁），無具
    體事證證明被上訴人有偽造、變造系爭照片時間之舉，復於
    原審二次表示對證物形式真正不爭執（見原審卷124、139頁
    ），則其事後翻異前述，空言否認系爭照片之真正，主張系
    爭照片係經偽造、變造而無證據能力云云，自無可採。此外
    ，上訴人復未提出其他不堪受被上訴人精神虐待之證據以實
    其說，則其依民法第1052條第1項第3款規定，請求判決離婚
    ，洵屬無據。
  ㈡上訴人得否依民法第1052條第2項規定，請求裁判離婚？
  ⒈按夫妻有民法第1052條第1項所定各款情形以外之重大事由，
    難以維持婚姻者，雙方固均得據以請求離婚，惟同條第2項
    但書既規定，難以維持婚姻之重大事由應由夫妻之一方負責
    者，僅他方得請求離婚，則於難以維持婚姻之重大事由，夫
    妻雙方均須負責時，自應比較衡量雙方之有責程度後，僅責
    任較輕之一方，得向責任較重之他方請求離婚（最高法院95
    年度台上字第1026號判決意旨、95年度第5次民事庭會議決
    議參照）。又按婚姻以夫妻終生之共同生活為目的，非有足
    以破壞共同生活之重大事由，難以維持婚姻者，夫妻之一方
    不得依民法第1052條第2項規定請求離婚。是婚姻是否難以
    維持，應斟酌破壞夫妻共同生活之具體情事，是否客觀上達
    於動搖夫妻之共同生活，致夫妻已喪失維持婚姻之意欲以為
    斷（最高法院87年度台上字第2495號判決意旨參照）。
  ⒉上訴人主張：被上訴人好逸惡勞、未操持家務，拒絕配合伊
    舉家搬遷至伊工作地點云云。惟觀諸原審委託映晟社會工作
    師事務所訪視時所拍攝之照片（見原審卷103頁），被上訴
    人住家環境整潔。尚不能以家中偶有凌亂，即歸咎於被上訴
    人。況依兩造所生長女甲○○於上開訪視時稱：被上訴人為伊
    主要照顧者，伊與被上訴人關係較佳，被上訴人較願意關心
    未成年子女等語（見原審卷105頁），復到庭陳稱：家務事
    是被上訴人做，伊與妹妹日常生活是被上訴人打理，下課時
    是被上訴人接伊等語（見原審卷154之1頁）。益見被上訴人
    有操持家務及照顧子女。況上訴人自承：伊父母請煮飯幫傭
    ，被上訴人每天帶女兒去伊父母家吃飯，每個月或一個半月
    幫傭到伊住處整理環境，勞務被分擔，被上訴人要做的事很
    少，被上訴人雖有心思，但勞務都被做掉等語（見本院卷16
    8、169頁），可徵兩造家務縱有幫傭分擔，被上訴人仍非無
    持家之心意。至於上訴人要求舉家搬遷至其工作地點乙事，
    被上訴人因考量時間急迫不及尋覓租屋處及學區，及甲○○已
    開學須長途通勤始未即時允諾，遽上訴人逕自搬至宿舍且未
    再要求被上訴人配合搬家，自難依此苛責被上訴人。況整理
    家務、照顧子女及妥適安排住處等事，本應由兩造溝通協調
    協力處理，非屬夫或妻一人之責任，亦不可因對方所為非盡
    如己意即予睥睨嫌棄，是上訴人上開主張，為無可採。
  ⒊上訴人又主張：伊於104年11月19日及105年6月2日，兩次因
    手術進行全身麻醉，被上訴人皆未照料陪伴；伊因長期與被
    上訴人不睦，經診斷有「壓力適應障礙併混合性情緒特徵」
    ，出現焦慮、緊張、哭泣等身心症狀云云，固據提出手術同
    意書（見本院卷55、57頁）及診斷證明書、門診病歷及心理
    諮商摘要報告（見原審卷25至31頁）為證。然查，上訴人分
    別於104年及105年間進行手術，斯時已自行搬入公司宿舍，
    且自承未要求被上訴人陪伴，亦未明確告知開刀之時間及地
    點，伊手術後隔天就正常上班等語（見本院卷310頁），則
    被上訴人抗辯其因不知上訴人有進行手術故無法關心等語，
    非無可採。又上訴人自承：伊去國泰醫院看心理醫生乙事未
    告知被上訴人，因為被上訴人即為引發之原因等語（見本院
    卷311頁），可知上訴人主觀認被上訴人為其心理疾患之緣
    由，抗拒與被上訴人溝通協調解決婚姻問題，自不得以被上
    訴人未對其付出關心為由予以責難。
  ⒋上訴人於107年10月3日晚間11時許，與姓名年籍不詳女子在
    新北市○○區○○大學旁餐廳聚會，復於不詳時間與該姓名年籍
    不詳女子牽手步入○○飯店大門等情，為兩造所不爭執（見不
    爭執事項㈦、㈧）。上訴人雖主張：伊僅與該名女子交頭接耳
    ，過馬路拉一下就放開該名女子，去○○飯店係取車而非住宿
    云云。惟依系爭照片所示，上訴人在酒吧與女性友人交頭接
    耳，親吻該名女子額頭，該名女子亦雙手輕捧上訴人臉頰，
    兩造對視相吻，嗣後牽手步入○○飯店大門，非在過馬路之際
    為避免來車而提醒之舉止。上訴人在婚姻存續期間透過網路
    認識不知名女子，並在公開場合與該名女子為親吻、交頭接
    耳等曖昧親暱行為，已超出正常社交禮儀尺度，達公然調情
    程度，顯踰越身為人夫從事正常社交往來之舉措，破壞夫妻
    相互間之信賴與感情，則身為配偶之被上訴人在察覺其事之
    後，要勉其容忍不發，不僅有違夫妻互信之道，且與夫妻應
    本於互重互諒之精神有違。被上訴人因認上訴人有違婚姻忠
    實及破壞互信基礎之踰舉行為，致其情緒、言語稍有失控，
    為辱罵吵架，或言詞上針鋒相對、嚴厲指摘，係事出有因，
    要難全盤苛責。是依上開事證，可見係上訴人不思其已婚身
    分，與其他女子在公眾場所舉止親密、互動曖昧，已違反夫
    妻忠實義務，使身為人妻之被上訴人因不堪其情，而對上訴
    人為前揭嚴厲指責之訊息，堪認係上訴人使兩造婚姻之破綻
    益形加劇。
  ⒌承上，上訴人對被上訴人心生不滿，情愛已失，離異之心甚
    堅，自104年間自行離家他住，雖期間往返宿舍及住處，然
    與被上訴人分房迄今已逾4年餘；被上訴人因懷疑上訴人外
    宿時有踰矩行為，故傳送指責辱罵之訊息。惟上訴人前開與
    不知名女子間逾越男女分際之行為，與其出入旅館，上訴人
    對於兩造婚姻難以維持之原因，顯有可歸責性；而被上訴人
    見上訴人有異心，亦於主臥室加裝門鎖，拒上訴人於房門外
    ，對於兩造婚姻難以維持，亦可歸責。復參兩造於本件訴訟
    期間，互相指責，因認兩造之婚姻在客觀上難以維持。然審
    酌上情，上訴人之可歸責性明顯大於被上訴人，揆諸前開說
    明，其依民法第1052條第2項規定，請求與被上訴人離婚，
    自不應准許。
六、綜上所述，上訴人主張依民法第1052條第1項第3款及第2項
    規定，請求准予兩造離婚，不應准許。又上訴人請求離婚既
    不應准許，則上訴人請求兩造所生未成年子女甲○○、乙○○權
    利義務之行使或負擔應由上訴人任之部分，亦失所依據，不
    應准許。原審所為上訴人敗訴之判決，核無違誤。上訴論旨
    指摘原判決不當，求予廢棄改判，為無理由，應予駁回。
七、本件事證已臻明確，兩造其餘之攻擊或防禦方法及所用之證
    據，經本院斟酌後，認為均不足以影響本判決之結果，爰不
    逐一論列，附此敘明。
八、據上論結，本件上訴為無理由，依家事事件法第51條，民事
    訴訟法第449條第1項、第78條，判決如主文。
中　　華　　民　　國　　109 　年　　6 　　月　　23　　日
　　　　　　　　　家事法庭
                      審判長法  官  林玉珮
                            法  官  何君豪
                            法  官  徐淑芬
正本係照原本作成。
如不服本判決，應於收受送達後20日內向本院提出上訴書狀，其
未表明上訴理由者，應於提出上訴後20日內向本院補提理由書狀
（均須按他造當事人之人數附繕本）上訴時應提出委任律師或具
有律師資格之人之委任狀；委任有律師資格者，另應附具律師資
格證書及釋明委任人與受任人有民事訴訟法第466 條之1第1項但
書或第2項（詳附註）所定關係之釋明文書影本。如委任律師提
起上訴者，應一併繳納上訴審裁判費。
對於子女監護權部分，除以適用法規顯有錯誤為理由外，不得再
抗告。如提起再抗告，應於收受送達後10日內委任律師為代理人
向本院提出再抗告狀。並繳納再抗告費新臺幣１千元。
中　　華　　民　　國　　109 　年　　6 　　月　　23　　日
　　　　　　　　　　　　　　書記官  魏汝萍
附註：
民事訴訟法第466條之1（第1項、第2項）：
對於第二審判決上訴，上訴人應委任律師為訴訟代理人。但上訴
人或其法定代理人具有律師資格者，不在此限。
上訴人之配偶、三親等內之血親、二親等內之姻親，或上訴人為
法人、中央或地方機關時，其所屬專任人員具有律師資格並經法
院認為適當者，亦得為第三審訴訟代理人。